【裁判字號】    98,消債抗,102
【裁判日期】    980331
【裁判案由】    更生事件
【裁判全文】
臺灣臺北地方法院民事裁定           98年度消債抗字第102號
抗  告  人  甲○○
代  理  人  施淑貞律師
上列抗告人因消費者債務清理條例事件聲請更生，對於中華民國
98年2月11日本院97年度消債更字第621號裁定提起抗告，本院裁
定如下：
    主  文
抗告駁回。
抗告程序費用新臺幣壹仟元由抗告人負擔。
    理  由
一、按債務人對於金融機構因消費借貸、自用住宅借款、信用卡
    或現金卡契約而負債務，在聲請更生或清算前，應提出債權
    人清冊，以書面向最大債權金融機構請求協商債務清償方案
    並表明共同協商之意旨；債務人為前項請求時，視為同意或
    授權受請求之金融機構，得向稅捐或其他機關、團體查詢其
    財產、收入、業務及信用狀況，消費者債務清理條例（下稱
    消債條例）第151條第1項、第2項定有明文。又本條第1項雖
    僅規定債務人應提出債權人清冊，以「書面」向最大債權金
    融機構請求協商債務清償方案並表明共同協商之意旨，但中
    華民國銀行公會為使協商前置程序順利快速進行，遂擬定債
    務人申請協商所需文件包括：(1)前置協商申請書；(2)身分證
    正反面影本；(3)申請人財產及收支狀況說明書；(4)債權人清
    冊；(5)近2年綜合所得資料清單及最近1個月核發財產資料；
    (6)近3個月薪資證明（如無證明請出具收入切結書）；(7)勞
    工保險投保資料表及明細（如無資料可免提供）等，其中(1)
    前置協商申請書係指各債權金融機構辦理共同協商之制式文
    件，依前置協商申請書第五點規定：「本人同意授權受理前
    置協商方案申請之最大債權金融機構得向稅捐機關、勞保局
    、臺灣集保結算所公司、其他金融機構或其他機關、團體查
    詢本人之財產、收入、業務及向財團法人金融聯合徵信中心
    查詢本人之各項信用狀況」，申請人並需於其上簽章，足見
    制式之前置協商申請書係最大債權金融機構依消債條例第15
    1條第2項規定，向稅捐或其他機關、團體查詢債務人財產、
    收入、業務及信用狀況等資料時，須檢附之重要文件，以確
    保債務人之權益及其個人資料之保護，且係達成協商所需審
    核之文件，債務人自負有最大誠實協力義務，以形成協商之
    成立。
二、次按自債務人提出協商請求之翌日起逾30日不開始協商，或
    自開始協商之翌日起逾90日協商不成立，債務人得逕向法院
    聲請更生或清算，消債條例第153條亦有明定，揆其立法意
    旨，係為使受理協商之金融機構調閱債務人之財產、收入、
    業務及信用狀況，及參與協商之金融機構得及時取得資訊，
    並使債權人、債務人雙方得充分溝通，所稱「債務人提出協
    商請求」，自應以債務人依據上開規定提出債權人清冊以及
    相關文件為據，是以，倘最大債權金融機構依前開規定通知
    債務人補齊文件，債務人應以積極、誠實之態度，配合銀行
    進行各項程序，苟債務人怠於配合銀行之調查，自不得援引
    消債條例第153條規定，主張最大債權銀行逾30日不開始協
    商，而逕向法院聲請更生或清算。
三、抗告意旨略以：抗告人曾以律師函向最大債權銀行聯邦商業
    銀行股份有限公司（下稱聯邦銀行）請求共同協商債務清償
    方案，聯邦銀行前置協商補件通知函第1項雖要求抗告人須
    補正銀行公會擬定之制式前置協商申請書，惟消債條例第15
    1條第1項所謂「書面」，並未具有強制債務人須使用銀行公
    會所擬定制式之前置協商申請書之意涵，自行以書面通知亦
    生效力，而抗告人於97年6月17日委託律師發函檢附相關文
    件向最大債權銀行聯邦銀行表達進行協商之意旨，即具備協
    商申請之效力，且抗告人於收受補件通知函後，亦於聯邦銀
    行要求之期限內，補齊相關文件，展現協商之誠意，原裁定
    認定抗告人之協商未依法申請，未踐履消債條例第15 1條第
    1 項規定之前置協商程序，無同條例第153條所定債務人提
    出協商請求之翌日起逾30日不開始協商之情事，逕予駁回抗
    告人更生之聲請，容有未洽，為此，爰依法提起抗告，請求
    廢棄原裁定等語。
四、經查：
  （一）抗告人於97年6月17日以律師函檢附財產及收支狀況說
        明書、債權人清冊及相關文件向最大債權銀行聯邦銀行
        請求共同協商債務清償方案，然聯邦銀行收受上開律師
        函後，於97年6月18日發函通知抗告人補齊(1)前置協商
        申請書；(2)身分證正反面影本；(3)近1個月金融機構債
        權人清冊；(4)近2年綜合所得資料清單及最近1個月核發
        之財產資料清單正本；(5)勞工保險被保險人投保資料表
        及明細等申請文件，抗告人於收受前置協商補件通知函
        後，固於期限內補齊身分證正反面影本、近1個月金融
        機構債權人清冊、近2年綜合所得資料清單及最近1個月
        核發之財產資料清單正本、勞工保險被保險人投保資料
        表及明細等申請文件，然仍未補正前置協商申請書，聯
        邦銀行即於97年6月27日以抗告人申請文件不符規定為
        由，發函通知抗告人前置協商退件，並請抗告人備齊必
        要文件後，再重新提出申請等情，有律師函暨所附財產
        及收支狀況說明書、債權人清冊及相關文件、前置協商
        補件通知函及前置協商退件通知函等件在卷可稽（見聲
        證3至聲證6），足見本件係因抗告人申請文件不符，始
        遭最大債權銀行聯邦銀行退件，致未開始協商。
  （二）抗告人雖稱：消債條例第151條第1項所謂「書面」，並
        未具有強制債務人須使用銀行公會所擬定制式之前置協
        商申請書之意涵，自行以書面通知亦生效力云云，惟最
        大債權銀行通知債務人補正申請相關文件，係為促成協
        商方案形成而於適當範圍令債務人配合提出，有其必要
        性，且制式之前置協商申請書係最大債權銀行依消債條
        例第151條第2項規定，向稅捐或其他機關、團體查詢債
        務人財產、收入、業務及信用狀況等資料時，須檢附之
        重要文件，已如前述，則本件最大債權銀行聯邦銀行於
        適當範圍內通知抗告人配合提出制式之前置協商申請書
        ，俾便得以依法授權調取相關資料，抗告人在無任何拒
        絕之正當理由下，自應以積極、誠實之態度配合，惟抗
        告人經通知後仍未補正制式之前置協商申請書，難謂已
        盡最大誠實協力義務，故本件不能開始前置協商係因可
        歸責於抗告人，難認抗告人已符合消債條例第151條第
        1項請求協商之要件，抗告人自不得援引消債條例第153
        條規定，主張最大債權銀行逾30日不開始協商，而逕向
        法院聲請更生或清算。從而，抗告人逕向法院提出更生
        之聲請，於法尚有未合，且其欠缺又屬不能補正，自應
        駁回其更生之聲請。原審裁定駁回抗告人更生之聲請，
        核無違誤，抗告意旨指摘原裁定不當，求予廢棄另為裁
        定，為無理由，應予駁回。
五、據上論結，本件抗告為無理由，依消費者債務清理條例第15
    條、第495條之1第1項、第449條、第95條、第78條，裁定如
    主文。
中    華    民    國    98    年    3     月    31    日
              民事第二庭    審判長法官  朱漢寶
                                  法官  陳雯珊
                                  法官  鍾素鳳
上為正本係照原本作成。
本裁定不得抗告。
中    華    民    國    98    年    3     月    31    日
                                書記官  林玗倩


司法院資訊處製作；財團法人民間司法改革基金會備份。
